【裁判字號】    98,審訴,630
【裁判日期】    980910
【裁判案由】    偽造文書等
【裁判全文】
臺灣新竹地方法院刑事判決             98年度審訴字第630號
公  訴  人  臺灣新竹地方法院檢察署檢察官
被      告  壬○○
上列被告因偽造文書等案件，經檢察官提起公訴（98年度偵字第
5138號）後，經被告於本院準備程序中，就被訴事實為有罪之陳
述，經告知被告簡式審判程序之旨，並聽取檢察官、被告之意見
後，經本院合議庭裁定由受命法官進行簡式審判程序，本院判決
如下：
    主  文
壬○○犯業務侵占罪，處有期徒刑陸月，如易科罰金，以新臺幣
壹仟元折算壹日；又犯行使變造私文書罪，處有期徒刑肆月，如
易科罰金，以新臺幣壹仟元折算壹日；應執行有期徒刑捌月，如
易科罰金，以新臺幣壹仟元折算壹日。緩刑年。
    犯罪事實
一、壬○○原係國寶人壽保險股份有限公司（下稱國寶人壽公司
    ）之北區保戶服務員，負責向保戶收取保費、理賠、資料變
    更及保全作業，為從事業務之人。其於附表一所示之收費日
    期、收費地點，就附表一所示之保單內容，向各該保戶收得
    如附表一所示金額之保費現金後，本應於隔日即報繳國寶人
    壽公司，詎其因需款花用，竟意圖為自己不法之所有，而以
    易持有為所有之接續犯意，陸續將上開收得之保險費現金予
    以侵占入己，挪為己用而未報繳國寶人壽公司，共計侵占國
    寶人壽公司新臺幣（下同）30萬1,034元。
二、又壬○○向各該保戶收取保費後，本應將一式二聯之續次保
    險費送金單正聯交付保戶收執，副聯則應與保戶所繳保費一
    併報繳公司以作為保戶向國寶人壽公司主張已繳保費之收據
    ，詎其為掩飾其侵占犯行，竟另基於行使變造私文書之接續
    犯意，先在如附表一所示之續次保險費送金單副聯私文書上
    ，以將「收費日期」欄原記載之「收費日期」塗改為如附表
    一所示之「篡改收費日期」，及將「繳費內容」欄內原勾選
    之「現金」選項均塗改為勾選「支票」選項後，並加註以其
    名義所開立之如附表二所示支票號碼而加以變造之，再連同
    以其自己名義所開立之如附表二所示支票計5張，於98年3月
    9 日、10日分別交回國寶人壽公司而行使之，致國寶人壽公
    司誤認各該保戶係以開立支票之方式繳交保險費，足生損害
    於各該保戶之權益及國寶人壽公司對於核定保戶保單之正確
    性，嗣經國寶人壽公司查覺，於98年3 月13日對壬○○約談
    後始悉上情。
三、案經國寶人壽公司訴由臺灣新竹地方法院檢察署檢察官偵查
    起訴。
    理    由
一、程序部分：
    按除被告所犯為死刑、無期徒刑、最輕本刑為3 年以上有期
    徒刑之罪或高等法院管轄第一審案件者外，於前條第1 項程
    序進行中，被告先就被訴事實為有罪之陳述時，審判長得告
    知被告簡式審判程序之旨，並聽取當事人、代理人、辯護人
    及輔佐人之意見後，裁定進行簡式審判程序，刑事訴訟法第
    273條之1第1 項定有明文。本件被告壬○○所犯係死刑、無
    期徒刑、最輕本刑為3 年以上有期徒刑以外之罪，其於準備
    程序中就被訴事實為有罪之陳述，經告知簡式審判程序之旨
    ，並聽取公訴人及被告壬○○之意見後，本院認為適宜進行
    簡式審判程序，合先敘明。
二、認定被告壬○○犯行所憑之各項證據：
（一）被告壬○○於本院準備程序、簡式審判程序時之供述。其
      稱略以：伊於98年2、3月間，因經濟困難，就將這段期間
      向保戶所收之保費現金收起來，拿來支付生活上之債務；
      另外在公司續次保險費送金單副聯上之「收費日期」欄將
      原收費日期變更新的收費日期，及在「繳費內容」欄之「
      現金」選項變更勾選為「支票」選項，再以自己名義所開
      立5 張支票做為保戶所交付之保費，連同上開變更後之續
      次保險費送金單副聯一併交還給公司，做為保戶交付保費
      之證明等語（見本院卷第40頁背面、第44頁）。
（二）告訴代理人高志瑋於偵查中之指訴。其稱略以：公司保戶
      都是以現金繳交保費給被告壬○○，被告壬○○收取保費
      後就拿送金單給客戶簽收，送金單有正副二聯，客戶收取
      正取，副聯由被告壬○○交還公司，且被告壬○○應該在
      送金單之繳費內容選項中陪同客戶勾選現金一欄，但事後
      被告壬○○卻將現金一欄的勾選字樣塗銷，改勾選支票一
      欄，並且以自己名義開立支票，向公司繳納自多位客戶所
      收取的保費報帳等語（見臺灣新竹地方法院檢察署98年度
      他字第704號偵查卷第33至34）。
（三）被告壬○○所變造之國寶人壽公司續次保險費送金單（副
      聯）影本21紙、支票影本5紙（見上開偵查卷第6至18、20
      至24頁）：佐證被告壬○○有變造保險費送金單及開立支
      票等事實。
（四）被告壬○○98年3月13日約談紀錄、自白書各1份（見上開
      偵查卷第第26至28頁）。
（五）綜上，被告壬○○本件業務侵占及行使變造私文書等犯行
      事證明確，均應依法予以論科。
三、論罪科刑：
（一）論罪：按刑法上之私文書係以有製作權人所製作，而表彰
      一定用意之文字記載，續次保險費送金單既為保險人所製
      作，以表彰一定之意思表示，自為刑法上之私文書；又刑
      法上所謂變造文書，指無製作權者，不變更原有文書之本
      質，擅自就他人所製作之真正文書，加以改造而變更其內
      容而言；倘該文書之本質已有變更，或已具有創設性時，
      即屬偽造，而非變造（最高法院92年度臺上字第6838號判
      決意旨參照），查本件被告壬○○利用自保戶所收取之續
      次保險費送金單副聯為底稿，將其上之「收費日期」、「
      繳費內容」等事項，均予篡改，依其情形，其本質尚未變
      更，自屬變造行為，復以持往交付予國寶人壽公司而行使
      等情；是核被告壬○○本件所為，係犯刑法第336條第2項
      之業務侵占罪及同法第216條、第210條之行使變造私文書
      罪。又其變造續次保險費送金單私文書之低度行為，應為
      行使變造私文書罪之高度行為所吸收，不另論罪。次第：
  １、接續犯：按數行為於同時同地或密切接近之時地實施，侵
      害同一之法益，各行為之獨立性極為薄弱，依一般社會健
      全觀念在時間差距上，難以強行分開，在刑法評價上，以
      視為數個舉動之接續施行，合為包括之一行為予以評價，
      較為合理，即透過對於同一法益之同種類侵害行為繼續不
      間斷之實行，業已稀釋個別行為之獨立性，致使刑法評價
      時將之視為單一、整體之犯罪行為，而應論以接續犯，最
      高法院86年臺上字第3295號判例意旨可資參照。是被告壬
      ○○多次侵占業務上所收取之保費，及多次向國寶人壽公
      司行使變造後之續次保險費送金單，均係本於同一之犯意
      ，於密接時間、地點實施之行為，且方法及侵害法益均相
      同，顯係基於接續犯意反覆為之，均屬接續犯，應分別論
      以一罪。另檢察官起訴書之犯罪事實原認被告壬○○另涉
      犯侵占國寶人壽公司客戶辛○○所繳交之保費及行使變造
      私文書等罪嫌，惟查此部分乃係客戶辛○○之姊夫林忠慶
      委託被告壬○○代墊保費，而由被告壬○○先行以支票支
      付，並無業務侵占之不法所有意圖及行使變造私文書之犯
      行，此據證人林忠慶於本院準備程序中證稱及所呈報之支
      票領取登記表1 紙在卷可稽（見本院卷第21、67頁），業
      經公訴蒞庭檢察官當庭將此部分予以減縮刪除，併予敘明
      。
  ２、數罪併罰：被告壬○○上開所犯業務侵占及行使變造私文
      書2 罪間，其犯意各別、行為互異，構成要件亦不同，自
      應分別論罪，合併處罰。至檢察官起訴書原認被告壬○○
      行使變造私文書之行為，應包括在其業務侵占之行為概念
      中，應論以包括之一罪等情，此部分尚有未恰，業經公訴
      蒞庭檢察官於98年8 月10日以98年度蒞字第3643號補充理
      由書予以更正，附此敘明。
（二）量刑：爰審酌被告壬○○前無任何刑事紀錄，有臺灣高等
      法院被告前案紀錄表1 份在卷可佐，足徵其素行良善，惟
      其因一時需錢恐急，竟利用從事保險業務之便，為多次業
      務侵占之犯行，復為掩飾其侵占犯行，另再為多次行使變
      造私文書之犯行，致所侵占之款項高達30萬1,034 元，嚴
      重影響保戶權益及國寶人壽公司對於核定保戶保單之正確
      性，所為實不足取，所幸犯後坦承犯行，態度良好等一切
      情狀，分別量處如主文之刑，併定應執行刑及諭知易科罰
      金之折算標準，以示懲儆。
（三）得易科罰金之說明：
  １、查被告壬○○行為後，刑法第41條已修正，並自98年9月1
      日施行，修正後該條第2 項規定：「依前項規定得易科罰
      金而未聲請易科罰金者，得以提供社會勞動6小時折算1日
      ，易服社會勞動」。而刑法施行法第3條之2規定：「刑法
      第41條及第42條之1 之規定，於中華民國98年9月1日刑法
      修正施行前已裁判確定之處罰，未執行或執行未完畢者，
      亦適用之」，其立法理由謂：「依刑法第41條規定聲請易
      服社會勞動者，因條文已明定以社會勞動6 小時折算徒刑
      或拘役1 日，與易科罰金應於裁判主文諭知折算標準之情
      形不同，無須於裁判主文諭知…至於可否易服社會勞動，
      與可否易科罰金相同，皆屬於執行事項，非裁判量刑事項
      ，故98年9月1日刑法修正施行前已裁判確定之處罰，未執
      行或執行未完畢者，無庸再向法院聲請裁定諭知折算標準
      」。準此，本件有修正後刑法第41條之適用，是被告壬○
      ○若未聲請易科罰金，依法得以提供社會勞動6小時折算1
      日，易服社會勞動，惟無須於本判決主文諭知，併予敘明
      。
  ２、再按修正前刑法第41條第2 項原規定「前項規定於數罪併
      罰，其應執行之刑未逾六月者，亦適用之。」，亦即原本
      均得易科罰金之數罪，經定應執行刑超過有期徒刑6 個月
      時，即均不得易科罰金（上開刑法第41條第2 項規定已移
      至同條第7 項，另增訂為「第1項至第3項規定於數罪併罰
      ，其應執行之刑未逾6 個月者，亦適用之」）。惟針對上
      開現行刑法關於應執行刑超過有期徒刑6 個月時，即均不
      得易科罰金之規定，業經司法院大法官會議於98年6 月19
      日公布釋字第662 號解釋，認「中華民國九十四年二月二
      日修正公布之現行刑法第四十一條第二項，關於數罪併罰
      ，數宣告刑均得易科罰金，而定應執行之刑逾六個月者，
      排除適用同條第一項得易科罰金之規定部分，與憲法第二
      十三條規定有違，並與本院釋字第三六六號解釋意旨不符
      ，應自本解釋公布之日起失其效力。」，而宣告修正前刑
      法第41條第2 項之規定違憲。故對於數罪併罰，數宣告刑
      均得易科罰金，而定應執行之刑超過6 個月之案件，依司
      法院大法官會議釋字第366號、第662號等解釋意旨，仍得
      諭知易科罰金，附此敘明。
（四）緩刑：末查被告壬○○前未曾因故意犯罪受有期徒刑以上
      刑之宣告等情，已如上述，茲念其需錢孔急，因一時失慮
      ，致罹刑典，經此偵查科刑之教訓，當已知所警惕，且現
      已離開國寶人壽公司另謀他職，信無再犯之虞，且事後業
      於98年4 月10日以劃撥方式將所侵占之款項全數歸還繳清
      ，並取得保戶之諒解，經告訴代理人丑○○於本院98年8
      月27日簡式審判程序中當庭表示願給予被告壬○○1 次機
      會等情，此有本院98年8月27日簡式審判程序筆錄1份在卷
      可稽（見本院卷62頁），堪認被告壬○○深具悔意，並考
      量被告壬○○尚有子女在林口長庚醫院就醫，需其照料及
      支付醫療費用，本院因認前所宣告之刑，以暫不執行為適
      當，併予宣告緩刑3年，以啟自新。
（五）不另為沒收之說明：至變造之國寶人壽公司續次保險費送
      金單（副聯）影本21紙，雖係供被告壬○○本件犯行所用
      ，然均非被告壬○○所有之物，爰不另為沒收之宣告，附
      此敘明。
據上論斷，應依刑事訴訟法第273條之1第1 項、第299條第1項前
段，刑法第216條、第210條、第336條第2項、第51條第5 款、第
41條第1 項前段、第2 項、第74條第1 項第1 款，刑法施行法第
1條 之1 ，司法院大法官會議釋字第366 號、第662 號解釋，判
決如主文。
本案經檢察官王唯怡到庭執行職務。
中    華    民    國    98    年    9     月    10    日
                    刑事第九庭法  官  劉兆菊
以上正本證明與原本無異。
如不服本判決應於收受本判決後10日內向本院提出上訴書狀，上
訴書狀應敘述具體理由。上訴書狀未敘述上訴理由者，應於上訴
期間屆滿後20日內補提理由書狀於本院「切勿逕送上級法院」。
                              書記官  林兆嘉
中    華    民    國    98    年    9     月    10    日
附錄本案論罪科刑法條：
中華民國刑法第210條
偽造、變造私文書，足以生損害於公眾或他人者，處5年以下有
期徒刑。
中華民國刑法第216條
行使第210條至第215條之文書者，依偽造、變造文書或登載不實
事項或使登載不實事項之規定處斷。
中華民國刑法第336條
對於公務上或因公益所持有之物，犯前條第1項之罪者，處1年以
上7年以下有期徒刑，得併科5千元以下罰金。
對於業務上所持有之物，犯前條第一項之罪者，處6月以上5年以
下有期徒刑，得併科3千元以下罰金。
前2項之未遂犯罰之。
附表一：
┌─┬──┬────┬─────┬────┬─────┬───┬──┐
│項│收費│收費地點│保單內容（│金額（單│變造之續次│竄改之│報繳│
│次│日期│        │要保人／被│位：新臺│保險費送金│收費日│支票│
│  │    │        │保險人／保│幣）    │單副聯號碼│期    │    │
│  │    │        │單號碼）  │        │（編號）  │      │    │
├─┼──┼────┼─────┼────┼─────┼───┼──┤
│ 1│98年│苗栗縣南│癸○○／  │15,257元│0000000000│98年3 │如附│
│  │2 月│庄鄉田美│癸○○／  │。      │854（A0734│月9日 │表二│
│  │15日│村田美43│0000000000│        │994）     │      │項次│
│  │    │之3號。 │          │        │          │      │1   │
├─┼──┼────┼─────┼────┼─────┼───┤    │
│ 2│同上│同上    │癸○○／  │13,661元│0000000000│ 同上 │    │
│  │    │        │張靜珍／  │。      │855（A0734│      │    │
│  │    │        │0000000000│        │995）     │      │    │
├─┼──┼────┼─────┼────┼─────┼───┤    │
│ 3│同上│同上    │癸○○／  │10,535元│0000000000│ 同上 │    │
│  │    │        │黃薪翰／  │。      │856（A0734│      │    │
│  │    │        │0000000000│        │996）     │      │    │
├─┼──┼────┼─────┼────┼─────┼───┤    │
│ 4│同上│同上    │癸○○／  │10,029元│0000000000│ 同上 │    │
│  │    │        │黃薪憲／  │。      │857（A0734│      │    │
│  │    │        │0000000000│        │997）     │      │    │
├─┼──┼────┼─────┼────┼─────┼───┤    │
│ 5│同上│同上    │癸○○／  │10,911元│0000000000│ 同上 │    │
│  │    │        │黃識蓉／  │。      │858（A0734│      │    │
│  │    │        │0000000000│        │998)      │      │    │
├─┼──┼────┼─────┼────┼─────┼───┤    │
│ 6│98年│新竹市水│丙○○／  │13,405元│0000000000│ 同上 │    │
│  │2 月│田街146 │丙○○／  │。      │837（A0734│      │    │
│  │20日│號。    │0000000000│        │851)      │      │    │
├─┼──┼────┼─────┼────┼─────┼───┤    │
│ 7│同上│同上    │丁○○／  │13,602元│0000000000│ 同上 │    │
│  │    │        │丁○○／  │。      │838（A0734│      │    │
│  │    │        │0000000000│        │852)      │      │    │
├─┼──┼────┼─────┼────┼─────┼───┼──┤
│ 8│98年│新竹市金│乙○○／  │15,225元│0000000000│ 同上 │如附│
│  │2 月│山北一街│乙○○／  │。      │874（A0734│      │表二│
│  │27日│67號4 樓│0000000000│        │845）     │      │項次│
│  │    │。      │          │        │          │      │2   │
├─┼──┼────┼─────┼────┼─────┼───┤    │
│ 9│98年│新竹市西│卯○○／  │10,696元│0000000000│ 同上 │    │
│  │2 月│濱路1 段│卯○○／  │。      │826（A0734│      │    │
│  │28日│189巷9弄│0000000000│        │893)      │      │    │
│  │    │45號。  │          │        │          │      │    │
├─┼──┼────┼─────┼────┼─────┼───┤    │
│10│同上│同上    │卯○○／  │14,876元│0000000000│ 同上 │    │
│  │    │        │許鶴騰／  │。      │827（A0734│      │    │
│  │    │        │0000000000│        │894）     │      │    │
├─┼──┼────┼─────┼────┼─────┼───┤    │
│11│同上│同上    │卯○○／  │5,935元 │0000000000│ 同上 │    │
│  │    │        │許芳瑜／  │。      │828（A0734│      │    │
│  │    │        │0000000000│        │895）     │      │    │
├─┼──┼────┼─────┼────┼─────┼───┤    │
│12│同上│同上    │卯○○／  │5,830元 │0000000000│ 同上 │    │
│  │    │        │許芳宜／  │。      │829（A0734│      │    │
│  │    │        │0000000000│        │896）     │      │    │
├─┼──┼────┼─────┼────┼─────┼───┤    │
│13│同上│新竹市文│寅○○／  │49,418元│0000000000│ 同上 │    │
│  │    │雅街64號│寅○○／  │。      │761（A0734│      │    │
│  │    │。      │0000000000│        │880）     │      │    │
├─┼──┼────┼─────┼────┼─────┼───┤    │
│14│同上│桃園縣平│甲○○／  │15,318元│0000000000│ 同上 │    │
│  │    │鎮市華隆│甲○○／  │。      │848（A0734│      │    │
│  │    │街16巷 4│0000000000│        │935)      │      │    │
│  │    │號。    │          │        │          │      │    │
├─┼──┼────┼─────┼────┼─────┼───┼──┤
│15│98年│桃園縣龍│戊○○／  │23,708元│0000000000│ 同上 │如附│
│  │2 月│潭鄉佳安│戊○○／  │。      │758（A0734│      │表二│
│  │19日│村文化路│0000000000│        │972）     │      │項次│
│  │    │1000號。│          │        │          │      │3   │
├─┼──┼────┼─────┼────┼─────┼───┤    │
│16│98年│苗栗縣竹│己○○／  │10,801元│0000000000│ 同上 │    │
│  │2 月│南鎮守法│己○○／  │。      │765（A0734│      │    │
│  │20日│街58號。│0000000000│        │986）     │      │    │
├─┼──┼────┼─────┼────┼─────┼───┼──┤
│17│98年│新竹縣湖│庚○○／  │20,385元│0000000000│98年3 │如附│
│  │2 月│口鄉美之│庚○○／  │。      │951（A0677│月10日│表二│
│  │某日│城66巷2 │0000000000│        │723）     │      │項次│
│  │    │號。    │          │        │          │      │4   │
├─┼──┼────┼─────┼────┼─────┼───┼──┤
│18│98年│新竹縣竹│子○○／  │11,139元│0000000000│同上  │如附│
│  │3月9│北市文化│黃冠傑／  │。      │959（A0679│      │表二│
│  │日  │街70號。│0000000000│        │328）     │      │項次│
├─┼──┼────┼─────┼────┼─────┼───┤5   │
│19│同上│同上    │子○○／  │9,755元 │0000000000│同上  │    │
│  │    │        │黃子芸／  │。      │961（A0679│      │    │
│  │    │        │0000000000│        │330）     │      │    │
├─┼──┼────┼─────┼────┼─────┼───┤    │
│20│同上│同上    │子○○／  │9,330元 │0000000000│同上  │    │
│  │    │        │黃子芸／  │。      │962（A0679│      │    │
│  │    │        │0000000000│        │331）     │      │    │
├─┼──┼────┼─────┼────┼─────┼───┤    │
│21│同上│同上    │子○○／  │11,218元│0000000000│同上  │    │
│  │    │        │黃冠傑／  │。      │960（A0679│      │    │
│  │    │        │0000000000│        │329）     │      │    │
├─┴──┴────┴─────┴────┴─────┴───┴──┤
│合計：30萬1,034元。                                               │
└─────────────────────────────────┘
附表二：
┌─┬─────┬─────┬──────┬──────┐
│項│付款銀行  │支票號碼  │面額（單位：│發票日      │
│次│          │          │新臺幣）    │            │
├─┼─────┼─────┼──────┼──────┤
│ 1│新竹國際商│AA0000000 │ 87,400元   │98年4 月28日│
│  │業銀行光復│          │            │            │
│  │分行      │          │            │            │
├─┼─────┼─────┼──────┼──────┤
│ 2│同上      │AA0000000 │117,298元   │98年4 月25日│
├─┼─────┼─────┼──────┼──────┤
│ 3│同上      │AA0000000 │34,509元    │98年4 月21日│
├─┼─────┼─────┼──────┼──────┤
│ 4│同上      │AA0000000 │20,385元    │98年5 月2 日│
├─┼─────┼─────┼──────┼──────┤
│ 5│同上      │AA0000000 │41,442元    │98年5 月23日│
└─┴─────┴─────┴──────┴──────┘


司法院資訊處製作；財團法人民間司法改革基金會備份。
